【裁判字號】    97,交聲,2938
【裁判日期】    980108
【裁判案由】    聲明異議
【裁判全文】
臺灣臺中地方法院交通事件裁定        97年度交聲字第2938號
原處分機關  交通部公路總局臺中區監理所
異  議  人
即受處分人  甲○○
上列受處分人因違反道路交通管理處罰條例案件，對於交通部公
路總局臺中區監理所於民國97年9月29日所為之裁決（中監違字
第裁60-GC0000000號）聲明異議，本院裁定如下：
    主    文
原處分關於罰鍰新臺幣肆萬玖仟伍佰元部分撤銷。
上開撤銷部分，不罰。
    理    由
一、原處分機關略以：受處分人即異議人甲○○（下稱異議人）
    駕駛牌照3Q-6302號自小客車，於民國96年9月2日0時59分許
    ，在台中巿文心路與青海路口，因酒後駕車，吹氣式酒測值
    達0.58MG/L，而為警依道路交通管理處罰條例第35條第1項
    第1款開單舉發，該所乃於97年9月29日以中監違字第裁60-G
    C0000000號裁決書對異議人裁處罰鍰新臺幣（下同）4萬9千
    5百元，並吊扣駕駛執照12個月，施以道安講習，罰鍰限於
    97年10月29日前繳納，逾期不繳納者，移送強制執行。
二、本件異議要旨則為：異議人因犯刑法第185條之3之公共危險
    罪，而經臺灣臺中地方法院檢察署檢察官以96年度速偵字第
    4229號緩起訴處分確定，緩起訴期間為1年，且應於緩起訴
    期間起算日起，至緩起訴期間屆滿前2個月止，向指定之公
    益團體、地方自治團體或社區，提供80小時之義務勞務。今
    異議人已依檢察官之命令，執畢該80小時之義務勞務，然原
    處分機關再裁罰4萬9千5百元之部分，顯違反一事不二罰之
    原則，應請撤銷此部分裁罰等語。
三、關於本件原處分機關裁處受處分人罰鍰4萬9千5百元部分，
    有無違反「一事不二罰」原則之法律上爭點，本院以為：
    (一)按行政罰法第26條第1項規定：「一行為同時觸犯刑事法
      律及違反行政法上義務規定者，依刑事法律處罰之。但其
      行為應處以其他種類行政罰或得沒入之物而未經法院宣告
      沒收者，亦得裁處之。」，其立法理由乃：「一行為同時
      觸犯刑事法律及違反行政法上義務規定時，由於刑罰與行
      政罰同屬對不法行為之制裁，而刑罰之懲罰作用較強，故
      依刑事法律處罰，即足資警惕時，實無一事二罰再處行政
      罰之必要。且刑事法律處罰，由法院依法定程序為之，較
      符合正當法律程序，應予優先適用。但罰鍰以外之沒入或
      其他種類行政罰，因兼具維護公共秩序之作用，為達行政
      目的，行政機關仍得併予裁處，故為第1項但書規定。」
      既上述立法目的係因行為人已接受刑罰而足資警惕，已發
      生懲罰之作用，而無必要使行為人陷於雙重處罰之不利益
      ，則為體現上開立法精義，有關刑事法律處罰之範圍，即
      應予實質認定，即凡刑事實體法或程序法中所規定客觀上
      剝奪行為人生命、自由、財產等權利，主觀上亦因制裁之
      嚴厲、痛苦，而足以造成心理強制，間接達成矯正教化目
      的之處遇手段者，均應屬之，不以刑法上所規定主刑及從
      刑之種類為限。
    (二)依刑事訴訟法第253條之2之規定，檢察官為緩起訴處分者
      ，得命被告向指定之公益團體、地方自治團體或社區提供
      40小時以上240小時以下之義務勞務；上述命被告提供義
      務勞務之事項，並應得被告之同意。檢察官課以被告上開
      負擔，形式上雖非刑法第33、34條所定刑之種類，但實質
      上制裁之結果，卻影響其財產權，有足以造成被告內心壓
      力，而促其自我矯正，避免日後再酒後駕車之效果，此與
      其因被起訴或聲請以簡易判決處刑致被判處得易科罰金之
      有期徒刑及拘役或罰金所欲達成之刑罰目的，實無二致，
      故解釋上，此項負擔應屬上(一)所載刑事法律處罰之範圍，
      而有行政罰法第26條第1項「一事不二罰」規定之適用。
    (三)再參刑事訴訟法第253條之1之規定，可知有關緩起訴處分
      需具備之要件，與不起訴處分之要件不同；且不起訴處分
      係自處分確定時起即發生實體上之確定力，也與緩起訴處
      分在緩起訴期間內尚無實質確定力可言（參酌最高法院94
      年台非字第215號判例意旨），迥然有別。故將行政罰法
      第26條第2項規定之「不起訴處分」，解為包括「緩起訴
      處分」在內，不僅形式上已逾文義解釋之範圍，實質上也
      難相提並論；尤其，行政罰法第26條第2項乃對人民不利
      益之規定，更應禁止擴張解釋其適用範圍。
四、查異議人於原處分機關所指時、地，因酒後駕車，吹氣式酒
    測值達0.58MG/L，而為警依道路交通管理處罰條例第35條第
    1項第1款之規定開單舉發，並移送臺灣臺中地方法院檢察署
    偵辦，經檢察官於96年9月3日以96年度速偵字第4229號為緩
    起訴處分確定，其期間為1年，被告即異議人應於緩起訴期
    間起算日起，至緩起訴期間屆滿前2個月止，向指定之公益
    團體、地方自治團體或社區，提供80小時之義務勞務，異議
    人自96年11月6日起至97年4月15日止，已向「台中縣生命線
    協會」服滿80小時之義務勞務等事實，除有舉發違反道路交
    通管理事件通知單影本1紙、上述緩起訴處分書1份等附卷可
    稽外，並經本院調取前揭偵查卷宗及臺灣臺中地方法院檢察
    署96年度緩護勞字第392號卷宗核閱無誤。則參照前述，本
    件異議人酒後不能安全駕駛而仍駕車之行為，依行政罰法第
    26條第1項前段之規定，即應依刑事法律處罰，而不可再援
    引上揭道路交通管理處罰條例之規定，又裁處罰鍰4萬9千5
    百元。故本件異議人僅就原處分機關所為裁處罰鍰4萬9千5
    百元部分聲明異議，為有理由，應由本院撤銷該處分中上開
    金額之罰鍰部分，並就此撤銷部分，另為不罰之諭知。
據上論斷，應依道路交通管理處罰條例第87條第2項，道路交通
案件處理辦法第20條，裁定如主文。
中    華    民    國    98    年    1     月    8     日
                  交通法庭  法  官  莊深淵
上正本證明與原本無異。
如不服本裁定，應於送達後5日內，向本院提出抗告狀。
                            書記官  吳彩華
中    華    民    國    98    年    1     月    8     日


司法院資訊處製作；財團法人民間司法改革基金會備份。
